臺灣高等法院臺中分院刑事判決
110年度上易字第203號
上  訴  人  臺灣苗栗地方檢察署檢察官
被      告  鄭勝文



上列上訴人因被告恐嚇等案件，不服臺灣苗栗地方法院109年度
易字第652號中華民國109年12月28日第一審判決（起訴案號：臺
灣苗栗地方檢察署109年度偵緝字第69號），提起上訴，本院判
決如下：
    主  文
上訴駁回。
    理  由
一、公訴意旨略以：被告鄭勝文於民國108年6月23日某時，前往
    苗栗縣○○鎮○○里0號三合院住宅找蘇家寓，因蘇家寓不在而
    心生不滿，明知該址三合院供予包含蘇家寓之堂姐（即被害
    人）蘇麗華在內多人使用，竟基於預備放火燒燬現供人使用
    之住宅、恐嚇危害安全之犯意，於同日15時許，將原本放置
    在另一處、盛裝汽油的汽油桶1只，拿到蘇家寓所使用三合
    院住宅該側工作室（起訴書誤載為客廳，下同），將汽油潑
    灑在工作室沙發上而預備放火，並呼喚被害人蘇麗華前來觀
    看；被告同時手持棍子1支（未扣案），追趕被害人蘇麗華
    ，並恫嚇稱「要拿刀殺你」等語，使被害人蘇麗華心生畏懼
    ，致生危害於被害人蘇麗華之生命、身體安全。嗣經警獲報
    到場處理，並扣得被告棄置現場裝有汽油之汽油桶1只，而
    悉上情。因認被告涉犯刑法第173條第4項、第1項之預備放
    火燒燬現供人使用之住宅罪嫌、刑法第305條之恐嚇危害安
    全罪嫌等語。
二、按犯罪事實之認定，係據以確定具體的刑罰權之基礎，自須
    經嚴格之證明，故其所憑之證據不僅應具有證據能力，且須
    經合法之調查程序，否則即不得作為有罪認定之依據。倘法
    院審理之結果，認為不能證明被告犯罪，而為無罪之諭知，
    即無前揭第154 條第2 項所謂「應依證據認定」之犯罪事實
    之存在。因此，同法第308 條前段規定，無罪之判決書只須
    記載主文及理由。而其理由之論敘，僅須與卷存證據資料相
    符，且與經驗法則、論理法則無違即可，所使用之證據亦不
    以具有證據能力者為限，即使不具證據能力之傳聞證據，亦
    非不得資為彈劾證據使用。故無罪之判決書，就傳聞證據是
    否例外具有證據能力，本無須於理由內論敘說明（最高法院
    100年度台上字第2980號判決意旨參照）。是以本案被告既
    經本院認定犯罪不能證明（詳後述），本判決即不再論述所
    援引有關證據之證據能力，合先敘明。
三、次按犯罪事實應依證據認定之，無證據不得認定犯罪事實；
    又不能證明被告犯罪者，應諭知無罪之判決，刑事訴訟法第
    154 條第2 項、第301 條第1 項分別定有明文。再按認定犯
    罪事實所憑之證據，雖不以直接證據為限，間接證據亦包括
    在內，然而無論直接證據或間接證據，其為訴訟上之證明，
    須於通常一般之人均不致有所懷疑，而得確信其為真實之程
    度者，始得據為有罪之認定，倘其證明尚未達到此一程度，
    有合理之懷疑存在而無從使事實審法院得有罪之確信時，即
    應由法院為諭知被告無罪之判決（最高法院76年度台上字第
    4986號判決意旨參照）。而刑事訴訟法第161 條已於91年2
    月8 日修正公布，其第1 項規定：檢察官就被告犯罪事實，
    應負舉證責任，並指出證明之方法。因此，檢察官對於起訴
    之犯罪事實，應負提出證據及說服之實質舉證責任。倘其所
    提出之證據，不足為被告有罪之積極證明，或其指出證明之
    方法，無從說服法院以形成被告有罪之心證，基於無罪推定
    之原則，自應為被告無罪判決之諭知（最高法院92年度台上
    字第128 號判決意旨參照）。末按被害人就被害經過所為之
    陳述，其目的在使被告受刑事訴追處罰，與被告處於絕對相
    反之立場，所為供述證據之證明力顯較與被告無利害關係之
    一般證人證言薄弱。故被害人就被害經過之陳述，縱立於證
    人地位具結而為指證，且無瑕疵可指，仍不得作為有罪判決
    之唯一證據，而應調查其他補強證據以擔保其指證、陳述確
    有相當之真實性，為通常一般人均不致有所懷疑者，始得採
    為論罪科刑之依據（最高法院103 年度台上字第342 號判決
    意旨參照）。
四、公訴意旨認被告有上開犯行，無非係以被害人蘇麗華、蘇家
    寓於警詢、偵查中之證述、監視器錄影畫面翻拍照片、現場
    照片、刑案現場勘察報告、內政部警政署刑事警察局108年8
     月5日刑鑑字第1080062303號鑑定書等證據為其主要論據。
    被告於本院準備程序及審理時雖未到庭，然於原審審理時堅
    詞否認有公訴意旨所指之犯行，辯稱：我當天去蘇家寓的住
    處，要將放在他們家的紋身機拿回來，但因為蘇家寓房間門
    鎖住了，所以我就想拿東西撬開門；後來我走到客廳聞到汽
    油味，於是請蘇麗華過來看一下，但蘇麗華一聞到汽油味就
    跑走了，我想說要將紋身機拿走還是跟蘇麗華講一下，但蘇
    麗華看到我就跑走，我當時有說不會對他們怎麼樣，之後我
    將紋身機拿走就離開了，並沒有傾倒汽油或拿水果刀等語。
五、經查：
  ㈠起訴書認被告涉犯預備放火燒燬現供人使用之住宅罪嫌部分
    ：
    ⒈被害人蘇麗華於警詢時陳稱：當時我從苗栗縣○○鎮○○里○○0
      號走出來，被鄭勝文遇見，他當時已經潑撒汽油了，一隻
      手指著被潑撒汽油的房間，我還問他：「為甚麼要潑灑汽
      油？」他都不說話，我轉身就走；我沒見到他持打火機或
      火柴，但他潑完汽油後他一直指著汽油潑灑的地方，我怕
      我走過去他會突然從口袋拿出來點火；蘇啟東是我親戚，
      我都要叫他阿伯，那個被潑灑汽油的房子就是他擁有的，
      只是我也住那附近等語（見偵卷第17至18頁）；於偵訊時
      亦結證稱：我家是L型，與隔壁相連，被潑汽油的那楝是
      阿伯蘇啟東的祖屋，裡面都堆木材，門牌也是ＯＯOＯ；當天
      下午我準備上班，鄭勝文看到我在我家廚房跑來叫我，說
      你來，我沒理他因為我趕上班，鄭勝文還是一直叫我，我
      才走過去蘇啟東工寮那邊看，鄭勝文就坐在外面，手比屋
      内，我聞到汽油味，我說你怎麼潑汽油，鄭勝文一直說你
      來你來，我覺得這個人怪怪的，我就往回走，他就拿棍子
      追過來，跟我嗆說『你不來喔』，我說我要上班，鄭勝文就
      說你信不信，我會拿刀殺你，我就跑回房子；發生事情當
      天上午，鄭勝文拿一瓶酒要找蘇家寓，但蘇家寓不在，鄭
      勝文看到我家有人在，鄭勝文就拿酒邀我們，問我們要不
      要喝酒，結果鄭勝文就在我家廚房喝酒，鄭勝文沒有跟我
      家人吵架、口角；本案案發之前，我有見過鄭勝文，他都
      來找我堂弟蘇家寓，他們是朋友等語（見偵卷第51至52頁
      ）；於原審審理時另證稱：108年6月23日下午，我在通霄
      城北里5號有遇到鄭勝文，我當時準備上班，我剛從廁所
      出來有聽到很大聲的聲音，然後聞到汽油味，我爸就剛好
      坐在廚房門口，我就問我爸說你剛才有沒有聽到那個很大
      聲的聲音，我爸說有，鄭勝文在隔壁敲門，後來過一下子
      ，鄭勝文就跑過來我們廚房門那邊，他一直對我說我說「
      姊，你來」，我就跟過去看他要幹嘛，他跑去潑汽油的那
      一間小客廳外面，站在門那邊跟我講說「你來」，他就跟
      我比潑汽油的那一間，我往裡面看到有汽油潑在沙發上面
      ，還有汽油味，我沒有看到他潑汽油的過程，我就說你幹
      嘛跟人家潑汽油，然後鄭勝文還是一直說「你來」，我覺
      得他這個人怪怪的，就轉頭就趕快跑了，他就看我跑了，
      就說「你相不相信我拿刀子殺你」，後來過一下子他拿一
      根棍子，棍子是蘇家寓他們家外面的，鄭勝文就從那邊追
      我到我們廚房，我就趕快跑進去我嬸嬸他們家房間；我們
      家人跟鄭勝文不熟，跟他沒有交惡、結仇，也不知道他酒
      喝下去到底怎樣，因為他那一天確實有喝酒，但是我不知
      道他有沒有醉等語（見原審卷第78至79頁）。
    ⒉證人即蘇麗華之父親蘇乾坤於原審審理中證稱：108年6月2
      3日早上我有在住處那裡看到鄭勝文，他當時用手撞蘇家
      寓工作室的門，沒看到他手上有拿汽油，工作室內有放沙
      發，後來門開了，鄭勝文就進去，我聽蘇麗華說鄭勝文在
      工作室內潑汽油，後來被告拿棍子追蘇麗華，我剛好在門
      口牆壁那邊，我看到他們在追逐，就看到他們在跑，我聽
      到鄭勝文說「我不會對你們怎麼樣」，之後被告有來跟蘇
      麗華道歉等語（見原審卷第171至179頁）。
    ⒊證人蘇家寓於偵訊時證稱：（提示108偵4915號卷第37頁照
      片）該處我用來當工作室，地上塑膠桶來源放在另外一個
      客廳裡面的，裡面原本有裝汽油，是割草機要用的，平時
      不是放置在工廠那邊，客廳離工廠約10幾公尺，我不知道
      汽油桶為何跑到如照片所示之處，我人不在現場，我綽號
      是阿慶等語（見偵卷第58至59頁）；於原審審理時亦證稱
      ：我案發前2天離開家裡，最後一次看到鄭勝文應該是我
      離家前3、4天，鄭勝文到我家找我聊天，當時有帶他的紋
      身工具過來修理，之後我在房間有看到藍色的那一包，他
      把那一包留在我家，我沒看過旅行箱；我離家的時候有關
      門、鎖門，油桶原本放在我客廳，我回去時，客廳後門被
      撬開，工廠門也被撬開，汽油桶拿到工廠那邊，潑灑在沙
      發上，桌上也多了一把刀，刀不是我們家的，被告的藍色
      包包被拿走了；我與鄭勝文是朋友關係，案發之前，我與
      鄭勝文沒有過節、糾紛等語（見原審卷第97至107頁）。
    ⒋依據上開證人之證述內容，可知事發當日被害人蘇麗華並
      未直接見聞被告持汽油桶至蘇家寓之工作室潑灑汽油，而
      係經被告呼喚方前往證人蘇家寓之工作室查看、並嗅聞到
      汽油味，被害人蘇麗華並未看到被告有持打火機、火柴等
      可點燃汽油之器具；證人蘇乾坤、蘇家寓亦均未親眼見聞
      被告有持汽油桶潑灑汽油之行止，均不能證明公訴意旨所
      述被告有將汽油潑灑在工作室沙發上而預備放火一事為真
      。再者，被告如確有放火燒燬蘇家寓工作室之犯意，大可
      趁蘇家寓不在及蘇麗華、蘇乾坤尚未注意之際點燃汽油，
      何需刻意通知蘇麗華前來查看，致其預備放火之行為可能
      遭阻止或查獲？
    ⒌又依據證人蘇家寓之證述，該汽油桶原先雖非放置於其工
      作室內，然其既未見聞係何人、何時、以何方式將汽油桶
      從客廳移至工作室內，亦未見聞係何人將其住處之門鎖破
      壞；而被告已供稱事發當日前往蘇家寓住處時，僅有破壞
      後門，其餘的門均未鎖上，自無從認定係被告將汽油桶搬
      移至證人蘇家寓之工作室內。
    ⒍再審酌卷附之現場照片、刑案現場勘察報告、內政部警政
      署刑事警察局108年8月5日刑鑑字第1080062303號鑑定書
      （見偵卷第28至46、57頁），僅可認定工作室內確實有遭
      潑灑汽油之結果，至於究為何人、何時所為，潑灑之目的
      是否為放火燒燬工作室，則均無從證明，且本案亦未扣得
      打火機、火柴等點燃汽油之器具，是依據卷內所有客觀卷
      證資料、證人之證述，並未有任何事證可積極證明被告有
      將汽油潑灑於工作室沙發之行為，亦無證據可認定被告有
      放火點燃汽油之主觀犯意或客觀行為，尚不能以本案係經
      被告呼喚被害人蘇麗華前往查看，方知悉工作室內遭潑灑
      汽油，驟然斷定係被告搬移汽油桶至工作室、或潑灑汽油
      於工作室之沙發上。
　㈡起訴書認被告涉犯恐嚇危害安全罪嫌部分：
　　⒈證人即被害人蘇麗華於偵訊時雖證稱：鄭勝文一直說你來
      你來，我覺得這個人怪怪的，我就往回走，他就拿棍子追
      過來，跟我嗆說『你不來喔』，我說我要上班，鄭勝文就說
      你信不信，我會拿刀殺你，我就跑回房子等語（見偵卷第
      51頁反面）；於原審審理時亦證稱：我跟鄭勝文說你幹嘛
      跟人家潑汽油，鄭勝文還是一直說「你來」，我覺得他怪
      怪的，就轉頭就趕快跑了，他就看我跑了，就說「你相不
      相信我拿刀子殺你」，後來過一下子他拿一根棍子，棍子
      是蘇家寓他們家外面的，鄭勝文就從那邊追我到我們廚房
      ，我就趕快跑進去我嬸嬸他們家房間，後來我趕快打電話
      給警察，過一下子警察就來了，鄭勝文就跑了；過沒多久
      鄭勝文又來第二趟，拿著C型鋼衝到我們家廚房，C型鋼也
      是蘇家寓家的，我就大喊「他又來了」，我趕快跑，結果
      我媽嚇到，跑的時候從椅子上跌下去等語（見原審卷第81
      至93頁）。然證人蘇乾坤於原審審理時證稱：我聽蘇麗華
      說鄭勝文在工作室內潑汽油，後來被告拿棍子追蘇麗華，
      我剛好在門口牆壁那邊，我看到他們在追逐，就看到他們
      在跑，我聽到鄭勝文說「我不會對你們怎麼樣」，之後被
      告有來跟蘇麗華道歉等語（見原審卷第177至179頁），核
      與被告辯解之內容相符，而與被害人蘇麗華之證述有異。
      是被告是否確有對被害人蘇麗華恫稱「你信不信我拿刀砍
      你」之言語，已有可疑。
　　⒉被告固供稱當日確有持C型鋼追被害人蘇麗華，但被害人蘇
      麗華立即逃跑、並未有恐嚇危害安全之行為。本院審酌事
      發當日現場狀況，被害人蘇麗華先因被告之呼喚至蘇家寓
      工作室查看，發覺遭潑灑汽油，其主觀上見此情狀已先認
      定係被告潑灑、而產生戒心，又接續看見被告持棍子朝其
      走來，在此時空環境下誤認被告應有危害其安全之意而立
      即逃跑，並非全然無法想像；且被告手持棍子追趕被害人
      蘇麗華之行為，若僅係單純跟追在後、而未有揮打、丟擲
      等積極性攻擊行為，考量被告供稱係為取回紋身機方前往
      蘇家寓之住處，則在蘇家寓不在家、無法立即取回之情形
      下，確有可能因欲請求被害人蘇麗華協助取回紋身機，方
      追喊被害人蘇麗華，尚難以被告有持棍子追趕被害人蘇麗
      華之行為，逕認被告係對他人生命、身體安全為惡害通知
      ，而以恐嚇危害安全罪相繩。再審酌證人蘇乾坤曾聽聞被
      告稱「我不會對你們怎麼樣」等語，及證稱被告事後有向
      被害人蘇麗華道歉之舉動，本院認尚難斷定被告於事發當
      時有要對被害人蘇麗華為恐嚇危害安全、或要加害於被害
      人蘇麗華之意。
　　⒊從而，被害人蘇麗華既為本案恐嚇危害安全罪之被害人，
      且其證述與證人蘇乾坤證述不同，已有可疑之處；且依證
      人蘇麗華所述，其與家人跟被告不熟，與被告並無交惡、
      結仇，案發當日亦未與被告發生衝突，實難認被告有恐嚇
      被害人蘇麗華之動機。再者，遍查卷內其他事證，均無從
      認定被告有出言恫嚇被害人蘇麗華、或加害被害人蘇麗華
      生命、身體安全之行為。是依據上開說明，自不能以被害
      人蘇麗華之證述作為認定被告有違犯刑章之唯一證據。
　　⒋末經原審勘驗現場監視器錄影畫面之結果，被告於畫面時
      間108 年6 月23日8 時57分許騎乘機車停放至畫面下方後
      ，徒步行走往畫面左側走出畫面；嗣於108 年6 月23日15
      時30分許，再從畫面左側走入畫面，此時右手提一個登機
      箱、左肩背一個背包，並將登機箱放置於機車腳踏處、背
      包放置於機車椅墊上，再從畫面左側走出畫面；末於108 
      年6 月23日15時37分許，從畫面左側走入畫面，右手則持
      寶特瓶喝水、並走至機車旁，再跨坐上機車、戴上安全帽
      後，將寶特瓶放置於機車龍頭處後騎乘機車離去（見原審
      卷第73至74、125 至127 頁之勘驗筆錄、監視器錄影畫面
      截圖）。是依據監視器攝得之錄影畫面，僅可見被告有於
      事發當日約9 時許騎車前往蘇家寓住處，至同日15時30分
      許，攜帶登機箱、背包放置於機車上後，再經過約10分鐘
      後騎車離去。而被告離開前所攜帶之登機箱、背包，據被
      告供稱即係其所有之紋身機，此情與證人蘇家寓之證述相
      符；堪認被告辯稱事發當日係因要拿取放置於證人蘇家寓
      房間內之紋身機，方騎車前往、並於拿取紋身機後離去，
      並未潑灑汽油或恐嚇危害安全等情，確非子虛。而被告於
      事發當日前往蘇家寓住處之目的既為取回紋身機，依現場
      監視器錄影畫面顯示之結果，被告確實有拿取紋身機後騎
      車離開，則其此行之目的既已達成，何需再持汽油桶潑灑
      蘇家寓之工作室沙發、或持棍子對被害人蘇麗華出言恫嚇
      ？基此，本院認公訴意旨所指被告本案之行為動機，亦與
      常理相違，自不能據以推論被告有公訴意旨所指之犯行。
六、綜上所述，本案被害人雖指述被告有公訴意旨所載之犯嫌，
    然其證述內容尚有可疑之處而不能盡信，且無其他補強證據
    可作為本案認定被告有罪之依據；又卷內一切證據均不能認
    定被告有對被害人蘇麗華為恐嚇危害安全、或預備放火燒燬
    現供人使用住宅之行為。是公訴人起訴所憑之證據，無論直
    接或間接證據，均尚未達於通常一般之人均可得確信，而無
    合理之懷疑存在之程度，並不能證明被告確有公訴意旨所指
    之犯行，此外復查無其他積極證據，足資證明被告確有公訴
    人所指前開犯行，是本件不能證明被告犯罪，自應為被告無
    罪之諭知。是檢察官上訴認應為被告有罪之判決，為無理由
    ，應予駁回。
七、應適用之法律：
    刑事訴訟法第368條。
本案經檢察官楊岳都提起公訴，檢察官馮美珊提起上訴，檢察官
謝謂誠到庭執行職務。　　　
中　　華　　民　　國　　110 　年　　5 　　月　　27　　日
            刑事第三庭    審判長法　官  胡  忠  文
　　　　　　　　　　　　        法　官  趙  春  碧
　　　　　　　　　　　　　      法　官  楊  欣  怡
以上正本證明與原本無異。
不得上訴。
                                書記官  孫  銘  宏
　　　　　　　　　　　　　　　　
中　　華　　民　　國　　110 　年　　5 　　月　　27　　日